【裁判字號】    97,消債更,409
【裁判日期】    970915
【裁判案由】    聲請更生程序
【裁判全文】
臺灣高雄地方法院民事裁定           97年度消債更字第409號
聲  請  人  甲○○
即  債務人
上列聲請人因消費者債務清理事件聲請更生，本院裁定如下：
    主  文
聲請駁回。
聲請費用由聲請人負擔。
    理  由
一、聲請意旨略以：聲請人即債務人因積欠中華業銀行股份有限
    公司（下稱中華銀行，中華銀行嗣由匯豐商業銀行接管）等
    多家銀行信用卡等債務共新台幣（下同）1,290,467 元，因
    而於民國95年間與最大債權銀行即中華銀行，依「中華民國
    銀行公會會員辦理消費金融案件無擔保債務協商機制」（下
    稱債務協商機制）請求共同協商債務清償方案，並協商成立
    。協商內容為，自95年7 月起，分100 期，年利率為6 ％，
    於每月10日繳納16,430元至指定帳戶。又聲請人固與上開銀
    行依照債務協商機制協商成立，惟聲請人每月收入約31,000
    元，扣除繳交金額僅餘約14,570元；又聲請人每月基本開銷
    約9, 000元，加計扶養父親林財和每月6,000 元、母親陳瑞
    慈10,000元，及聲請人為家中負擔貸款每月5,000 元之情形
    下，支付每月合計約30,000元之費用實有不足，故聲請人已
    無法繼續繳交協商金額。截至97年4 月21日聲請人聲請本件
    更生前，聲請人固仍繼續履行協商金額，惟因聲請人有上開
    無法依協商條件清償之情事，可認客觀上確有不可歸責於債
    務人之事由，又其無擔保或無優先權之債務總額未逾1,200
    萬元，復未經法院裁定開始清算程序或宣告破產，爰聲請更
    生等語。
二、按「債務人與金融機構協商成立者，不得聲請更生或清算。
    但因不可歸責於己之事由，致履行顯有重大困難者，不在此
    限」；「本條例施行前，債務人依金融主管機關協調成立之
    中華民國銀行公會會員辦理消費金融案件無擔保債務協商機
    制與金融機構成立之協商，準用前項之規定」，為消費者債
    務清理條例（下稱消債清理條例）第151 條第5 項、第6項
    分別定有明文。衡諸債之關係，係以當事人間之信賴關係為
    基礎，為社會經濟組織之重要支柱，故當事人於以法律行為
    追求自己之利益之際，亦應顧及對方之利益，並考量債權債
    務在社會上之作用，本於誠實及信用之原則，行使債權及履
    行債務。是對於已陷入經濟上困境之消費者，若任其於惡性
    循環之債務窘境中自生自滅，將衍生嚴重之社會問題，難以
    維持安定之社會經濟秩序，故為兼顧債權人、債務人雙方之
    利益，對陷於經濟上困境之消費者，乃允其於消費者債務清
    理條例施行後，得選擇以重建型之更生程序或清算型之清算
    程序清理其債務，藉以妥適調整債務人與債權人及其他利害
    關係人間之權利義務關係，保障債權人獲得公平受償，並謀
    求消費者經濟生活之重建復甦機會。惟對於已與金融機構協
    商成立，或於本條例施行前，已依金融主管機關協調成立之
    中華民國銀行公會會員辦理消費金融案件無擔保債務協商機
    制與金融機構成立協商之債務人，若非因不可歸責於己之事
    由，致履行顯有重大困難，僅係為圖謀減免債務，而不為債
    務之履行，自有違債權契約為誠信契約之本旨，故依消債清
    理條例第151 條第6 項準用同條第5 項前段之規定，不得聲
    請更生或清算，始能避免肇致道德危險。
三、經查：
  (一)聲請人即債務人因積欠中華銀行等多家銀行信用卡等債務共
    1,290,467 元，因而於95年間與最大債權銀行即中華銀行，
    依債務協商機制請求共同協商債務清償方案，並協商成立。
    協商內容為，自95年7 月起，分100 期，年利率為6 ％，於
    每月10日繳納16,430元至指定帳戶。及截至97年4 月21日為
    止，聲請人仍繼續履行協商條件繳交協商成立將額等情，有
    聲請人所提之債權人清冊、中華銀行「繳款通知卡」、台新
    銀行綜合存款簿影本（下稱台銀存簿，見本院卷第42-44 頁
    ）、合作金庫銀行活期儲蓄存款存摺影本（下稱合庫存簿，
    見本院卷第45-48 頁）、財團法人金融聯合徵信中心資料（
    見本院卷第28頁）可證，故聲請人於聲請本件更生前確已依
    照債務協商機制協商乙節，應堪認定。
  (二)本件聲請人具狀聲請更生，係以提出債權人清冊、財產及收
    入狀況說明書、聲請人95-96 年度綜合所得稅各類所得資料
    清單、財產歸屬資料清單、林財和95-96 年度綜合所得稅各
    類所得資料清單、陳瑞慈95-96 年度綜合所得稅各類所得資
    料清單、林財和及陳瑞慈投保高雄市營造職業工會勞健保繳
    費收據、陳瑞慈診斷證明書等件為證，並陳明其因每月收入
    僅約31,000元，扣除繳交金額僅餘約14,570元，然其每月之
    基本開銷及扶養父、母與支付房貸所需之費用約為每月30,0
    00元，故若需按月繳交上開金額，客觀上所餘之金額已無法
    維持生活等情，作為本件聲請債務更生之事由。
  (三)聲請人於本件聲請狀陳明自95年1 月起至96年12月止每月所
    能賺得31,000元（見本院卷第5 頁），惟其於聲請狀附件二
    之「不可歸責於己致履行顯有重大困難之事由與證據」中確
    陳稱：其於成立債務協商當時之實領薪資僅有21,000元云云
    ，則聲請人是否據實陳報其於聲請前兩年收入，已非無疑；
    復觀諸聲請人於聲請狀附件三所提之臺灣企銀活期儲蓄存款
    存簿影本（下稱台企銀存簿）之紀錄，在97年1 月18日乃有
    一筆254,1845元之存入款，旋即於同日即支出244,116 元，
    則果聲請人已無資力，何以會約有24、25萬元之大筆款項在
    97年1 月18日同日間存入、支出？再者，依照台企銀存簿之
    紀錄，聲請人於97年2 月間自「威高」領得12,567元與14,
    475 元2 筆款項，97年3 月間自「威高」領得之款項為17,
    547 元與19,875元2 筆款項，足見聲請人在目前所任職之「
    威高」公司每月薪資有高低起伏之情形，除聲請人願提供薪
    資詳細資料，始可算出聲請人實際每月之均所得為何，否則
    以聲請人所提供之有限資料，本院尚無從精確計算聲請人之
    實際平均月薪為何，故本院僅能依照聲請人所提之上開台企
    銀存簿之有限資料，認定本件聲請人之平均月薪約為32,232
    元（12,567+14,475+ 17,547+19,875/2) ，且若以此減除聲
    請人每月所繳付之債務協商金額，可知聲請人每月可動支之
    金額約為15,802元。
  (五)又聲請人雖陳稱：其扶養父親林財和每月需支出6,000 元、
    母親陳瑞慈10,000元云云，惟按直系血親卑親屬對於尊親屬
    固負扶養義務，惟受扶養之尊親屬，以不能維持生活為必要
    ，分別為民法第1114條第1 款與第1117條第1 項、第2 項所
    明訂。查諸聲請人所提供之林財和及陳瑞慈投保高雄市營造
    職業工會勞健保繳費收據，林財和與陳瑞慈之「健保薪資」
    均列計為「21,000」元，「投保薪資」均列計為「19,2 00
    」元，並均繳納健保費與勞保費，直至97年3 月為止均有繳
    納，則林財和與陳瑞慈既均有投保健保與勞保，投保薪資至
    少亦有每月19,200元。準此以觀，聲請人之父、母林財和與
    陳瑞慈似非完全不能維持生活而必定需仰賴聲請人扶養。另
    觀諸聲請人所提出其母之商業保險保費繳費證明（見本院卷
    第72頁），其母一年之保費為17,092元，則果聲請人之母確
    已無資力，無法維持生活，何以仍願意一年繳付17,092元？
    綜合上開資料觀之，足見聲請人父、母非不能維持生活而必
    定需仰賴聲請人扶養，故聲請人所列計之此部分費用，尚難
    屬於其因生活所需之必要費用。
  (六)另聲請人雖另陳稱：其因需幫家中負擔房貸，故一月需繳付
    5,000 元房貸云云，惟聲請人除提出其住所房屋之房屋稅繳
    款書外，並未提出任何繳款單據或記錄以實其說，故本院自
    亦難僅憑其片面之陳述，即認此筆費用為聲請人所必要支付
    ，故此部分之費用亦非屬必要費用。
  (七)此外，由聲請人所提出之台新、合庫、台企銀存簿以觀，可
    知聲請人並非慣性僅使用單一帳戶支應生活所需，且根據台
    企銀存簿顯示，聲請人再97年1 月間有20多萬元之款項在單
    日進出，足見聲請人之經濟狀況是否如其自身所述之情形，
    更啟人疑竇。準此，聲請人實難讓本院認其客觀經濟狀況已
    惡劣至「因不可歸責於己」而至履行有重大困難。
  (八)承上，以聲請人所自陳每月所需金額30,000元扣除扶養父母
    費用及保險費用等非必要費用後，所餘金額為9,000 元，尚
    且不論聲請人是否有據實陳報其資產之真實狀況，，以此金
    額對照聲請人每月可動支之15,802元，尚有所餘，何以聲請
    人會有「不可歸責於己之事由」而致履行困難？顯見聲請人
    所陳事項並非屬實。
四、綜上，本件聲請人既未能提出完足之資料向本院釋明其有何
    不可歸責於己事由致履行困難，即與法律規定所得聲請更生
    之要件相違，而應駁回其更生之聲請，爰裁定如主文。
中    華    民    國    97    年    9     月    15    日
                  民事第三庭  法  官 吳志豪
以上正本證明與原本無異。
如不服本裁定，應於送達10日內向本院提出抗告狀，並繳納裁判
費新台幣1,000元。
中    華    民    國    97    年    9     月    15    日
                              書記官  劉音利


司法院資訊處製作；財團法人民間司法改革基金會備份。
